【裁判字號】    99,訴,25
【裁判日期】    990430
【裁判案由】    第三人異議之訴
【裁判全文】
臺灣臺南地方法院民事判決                99年度訴字第25號
原      告  臺南縣將軍鄉公所
法定代理人  戊○○
訴訟代理人  許雅芬律師
被      告  臺灣中小企業銀行股份有限公司
法定代理人  庚○○
訴訟代理人  甲○○
            丙○○
被      告  台北富邦商業銀行股份有限公司
法定代理人  己○○
訴訟代理人  丁○○
            乙○○
上列當事人間請求第三人異議之訴事件，經本院於民國99年4月1
9日言詞辯論終結，判決如下：
    主      文
原告之訴駁回。
訴訟費用由原告負擔。
    事實及理由
一、原告起訴主張:
(一)緣被告為訴外人國有財產局臺南分處（即黃秀錦之遺產管理
    人）及黃長成之債權人，因本院97年度執字第85649號強制
    執行事件，就債務人之財產為強制執行，其範圍包括坐落於
    臺南縣將軍鄉○○段1303地號土地（黃秀錦所有）上，門牌
    號碼臺南縣將軍鄉保源村源頭87之6號後方第2層未保存建物
    部分（以下簡稱系爭建物，如附圖A部分191平方公尺）。
(二)系爭建物為原告將軍鄉公所所有，該建物係於民國88年5月1
    2日開工，同年11月8日完工，係供「源頭部落民眾交誼廳」
    使用。非債務人之財產，雖經原告依法聲明異議，惟經執行
    法院以98年度執事聲字第16號裁定以系爭建物無獨立之出口
    ，認係為原有建物之附屬物而駁回。
(三)系爭建物唯係建於前開土地廟方建物之上，彼此間均以固定
    鋼筋水泥樓板分隔，彼此完全隔離，且為獨立之一層，有獨
    立之屋頂及牆面，其構造上已具獨立性。並以自行搭建之天
    橋，經由廟方前面二側樓梯，為對外獨立之通行出入口及管
    道。復經證人黃長成於現場勘驗時證稱：「源頭87-6號建物
    是我蓋的，信徒出資，我也是慈天宮的管理人，我蓋的範圍
    及順序為：先蓋前方二層保存登記及後方未保存登記一層的
    部分，後來鄉公所在後方未保存登記一層的部分上加蓋二樓
    做為交誼廳並自行搭建天橋得以通往前方建物，同時我再自
    己搭建中間磚牆鐵皮蓋的建物做為源頭社區視廳室」、「（
    問：前方廟門是否有門禁管制？）答：無，全天候都可以自
    由通行，無門禁管制。」。就上開事證，應認系爭建物具有
    獨立性。爰依強制執行法第15條前段提起本件第三人異議之
    訴。
(四)並聲明：本院97年度執字第85649號強制執行事件，就坐落
    於台南縣將軍鄉○○段1303地號土地上之系爭建物所為強制
    執行程序，應予撤銷。
二、被告則以:
(一)系爭建物為債務人黃長成所有建物上所加蓋之部分，且系爭
    建物須通過原建物始得對外通行，亦無任何可資區別之標識
    存在，需與前開建物為一體使用，而不具構造上及使用上之
    獨立性，自非單獨之物而為前開建物之從物。則前開建物與
    黃長成所有已經保存登記之原建物合為一體，既經法院進行
    拍賣程序，系爭建物自在該拍賣範圍內，應由拍定人一併取
    得所有權，執行法院亦應一併點交。
(二)系爭建物雖為原告所興建，然因其未辦理保存登記而無法為
    所有權之移轉登記，復系爭建物並非獨立建物，所有權仍屬
    黃長成所有，原告仍未得取得單獨所有權等語置辯。
(三)聲明：駁回原告之訴。
三、兩造不爭之事實:
(一)坐落台南縣將軍鄉保源村87之6號（現為天慈宮，廟宇使用
    ）後方第2層系爭建物部分（如複丈成果圖，面積191平方公
    尺）為原告出資興建，現供將軍鄉源頭村交誼廳使用。
(二)系爭第2層建物係附著於原建物【即台南縣將軍鄉保源村87
    之6號（保源段119建號），訴外人黃長成所有，現供天慈宮
    廟宇使用】一樓後方增建部分之樓頂向上增建而成，對基地
    並無任何所有權存在。
(三)系爭原告出資興建之建物對外通道，係由原告搭建天橋附著
    於黃長成原有之119建號建物再經由原建物2樓通廊至原建物
    2樓樓梯通往1樓對外通行。除上通道外，無其他對外通行之
    出入口。
(四)系爭建物及原建物119建號全部，刻經本院97年度執字第856
    49號強制執行拍賣中，被告為執行債權人。
四、兩造之爭執事項為：系爭建物是否為獨立建物非屬黃長成所
    有原建物之一部分？就此，被告認系爭建物未具獨立性，為
    原建物之一部分；原告則認系爭建物有其獨立性，因屬原告
    所有，故不得對之強制執行。經查：
  (一)按所有人於原有建築物之外另行增建者，如增建部分與原有
    建築物無任何可資區別之標識存在，而與之作為一體使用者
    ，因不具構造上及使用上之獨立性，自不得獨立為物權之客
    體，原有建築物所有權範圍因而擴張，以原有建築物為擔保
    之抵押權範圍亦因而擴張。倘增建部分於構造上及使用上已
    具獨立性，即為獨立之建築物。苟其常助原有建築物之效用
    ，而交易上無特別習慣者，即屬從物，而為抵押權之效力所
    及。若增建部分已具構造上之獨立性，但未具使用上之獨立
    性而常助原有建築物之效用者，則為附屬物。其使用上既與
    原有建築物成為一體，其所有權應歸於消滅；被附屬之原有
    建築物所有權範圍因而擴張，抵押權之範圍亦同（最高法院
    88年度臺上字第485號判決參照）。次按所謂具有使用上之
    獨立性，係指該部分建築物，與一般建築物相同，可作為一
    建築物單獨使用，有獨立之經濟效用者而言。判斷增建部分
    ，是否具有使用上之獨立性，須斟酌其對外通行之直接性，
    增建部分之面積、隔間及向來之利用狀況，暨增建部分之利
    用機能與原有建築物之依存程度等情形定之（最高法院92年
    度臺上字第998號判決參照）。
  (一)經本院勘驗現場結果，系爭第2層建物係附著於原建物後方
    一樓增建部分向上增建而成，其對外通道係由原告搭建天橋
    附著於原建物經由原建物2樓通廊至原建物2樓樓梯通往1樓
    對外通行，無其他出入口等情，有勘驗筆錄可稽。則依上開
    勘驗結果，系爭建物並無獨立於原主體建物以外之獨立出入
    通道可供進出，須經由原建物之樓梯對外通行，是其在構造
    上固屬於原建物後方第1層向上興建之獨立樓層，惟使用上
    並無獨立於原建物1、2層之使用上獨立性。
  (二)雖被告主張其使用原建物之樓梯全天候並無門禁，可自由進
    出等語，惟查，系爭建物使用出入之通道所在位置仍屬原建
    物所有權範圍之內，須經原建物所有權人同意始得通行，系
    爭仍無從與原建物分離而單獨使用，此與數人區分一建築物
    而各有一部者，依民法第800條規定，其一部之所有人有使
    用他人正中宅門之必要者，得使用之情形不同。故系爭建物
    尚無從與原建物分離而單獨使用，自不具使用上獨立性，僅
    具增加原建物之經濟使用功能目的，即應認係原建物之附屬
    建物，非為獨立之權利客體，揆諸前開說明，自應為被附屬
    之原建物所有權範圍擴張所及。
五、綜上，系爭建物於雖具有構造上獨立性，然難認其具有使用
    上之獨立性，故原告主張系爭建物為獨立之不動產云云，尚
    不足採。從而，原告主張伊就系爭建物有單獨所有權，提起
    第三人異議之訴，請求撤銷本院97年度執字第85649號強制
    執行事件就系爭建物所為強制執行程序，為無理由，應予駁
    回。
六、據上論結：原告之訴為無理由，依民事訴訟法第78條，判決
    如主文。
中    華    民    國    99    年    4     月    30    日
                  民事第一庭    法      官  蔡雅惠
以上正本係照原本作成
如對本判決上訴，須於判決送達後20日內向本院提出上訴狀
中    華    民    國    99    年    4     月    30    日
                                書記官  詹書瑋

司法院資訊處製作；財團法人民間司法改革基金會備份。
